高雄高等行政法院判決　　　　　　　　　　　　九十一年度訴字第一九四號
　　原　　　告　　甲○○
　　訴訟代理人　　丁○○
　　被　　　告　　嘉義縣中埔鄉公所
　　代　表　人　　乙○○　○○.
　　訴訟代理人　　吳啟勳　律師
　　被　　　告　　嘉義縣政府
　　代　表　人　　丙○○　○○.
　　訴訟代理人　　戊○○
右當事人間因徵收補償事件，原告不服被告嘉義縣中埔鄉公所中華民國九十年十一月
十二日（九０）中鄉建字第一一一０二號函所為之行政行為，向嘉義縣政府提起訴願
，逾期未作成訴願決定，而提起本件行政訴訟（嗣嘉義縣政府業於中華民國九十一年
四月八日作成（九一）府秘訴字第四五０一０號訴願決定，駁回原告之訴願）。本院
判決如左：
    主  文
原告之訴駁回。
訴訟費用由原告負擔。
    事  實
甲、事實概要：
    原告以其所有坐落嘉義縣中埔鄉○○段一０九七地號土地，前經編定為中埔（和
    睦地區）都市計畫編號第十六、十七及二十九號等道路預定用地，並於民國（下
    同）七十五年間，經被告嘉義縣中埔鄉公所強行闢為道路，遂於九十年十月五日
    ，向被告嘉義縣中埔鄉公所請求儘速籌措財源辦理徵收補償，經被告嘉義縣中埔
    鄉公所於九十年十一月十二日以（九０）中鄉建字第一一一０二號函復略以，因
    財源短絀、經費籌措不易等理由拒絕原告之請求。原告不服，向被告嘉義縣政府
    提起訴願，逾期未作成決定，乃認被告嘉義縣政府未依法處理，而一併提起本件
    行政訴訟。嗣被告嘉義縣政府業於九十一年四月八日作成（九一）府秘訴字第四
    五０一０號訴願決定，駁回原告之訴願。
乙、兩造聲明：
一、原告聲明求為判決：
  （一）原處分及訴願決定均撤銷。
  （二）被告應就原告所有坐落嘉義縣中埔鄉○○段一０九七號土地作成徵收處分及
        補償處分。
二、被告均聲明求為判決：
  （一）原告之訴駁回。
  （二）訴訟費用由原告負擔。
丙、兩造爭點：
一、原告起訴狀暨準備程序主張之理由略以：
（一）原告於九十年十月五日，向被告嘉義縣中埔鄉公所請求徵收補償，該鄉公所並
      無誠意解決問題，乃於九十年十一月十六日向被告嘉義縣政府提起訴願，被告
      嘉義縣政府未作出訴願決定，故於九十一年三月五日依法提起行政訴訟（已於
      九十一年四月八日以（九一）府秘訴字第四五０一０號作出訴願駁回決定）。
（二）原告對被告嘉義縣中埔鄉公所提起訴訟是請求該鄉公所徵收土地並發給補償費
      ，對被告嘉義縣政府提起訴訟是因為其不理會嘉義縣中埔鄉公所不徵收土地之
      決定，故列嘉義縣政府為被告。
二、被告答辯狀暨準備程序主張之理由略以：
（一）嘉義縣中埔鄉公所部分：
  １、原告所有坐落中埔鄉○○段一０九七地號土地，係位於該鄉和睦都市計畫區內
      之公共設施保留地，編號為第十六、十七、二十九號等計畫道路範圍內之部分
      用地，該筆土地目前約為七公尺寬之現有道路，供公眾通行使用。
  ２、中埔（和睦地區）都市計畫於七十四年一月十一日公布實施，該都市計畫內編
      號十六、十七、二十九號等計畫道路規劃寬度為十公尺，合計面積約三千二百
      平方公尺；經被告概估辦理上列計畫道路土地徵收所需經費約新台幣（下同）
      七千五百五十萬元。諒因限於本所財源拮据，年歲收僅三千七百餘萬元，所需
      建設經費全部均須仰賴上級政府機關補助，因財政困難，實難支應。
  ３、為顧及原告等人權益，並兼顧法律、正義、社會之公平，被告乃積極清查該鄉
      各都市計畫區內公共設施保留地及所需經費，並依據實際現況需求考量輕重緩
      急，逐年規劃爭取經費辦理用地取得及建設等相關事宜，而原告爭訟之計畫道
      路用地亦已為被告所考量。
（二）嘉義縣政府部分：非訴願決定所載之原處分機關，原告不服縣政府部分，還在
      另案處理中。
    理  由
一、按「原告之訴，依其所訴之事實，在法律上顯無理由者，行政法院得不經言詞辯
    論，逕以判決駁回之。」行政訴訟法第一百零七條第三項定有明文。次按「土地
    徵收，依本條例之規定，本條例未規定者，適用其他法律之規定。其他法律有關
    徵收程序、徵收補償標準與本條例牴觸者，優先適用本條例。」、「本條例所稱
    主管機關：在中央為內政部；在直轄市為直轄市政府；在縣（市）為縣（市）政
    府。」、「申請徵收土地或土地改良物，應由需用土地人擬具詳細徵收計畫書，
    並附具徵收土地圖冊或土地改良物清冊及土地使用計畫圖，送由核准徵收機關核
    准，並副知該管直轄市或縣（市）主管機關。」、「徵收土地或土地改良物，由
    中央主管機關核准之。」、「中央主管機關應設土地徵收審議委員會，審議土地
    徵收案件；其組織規程，由中央主管機關定之。」為土地徵收條例第一條第二、
    三項、第二條、第十三條、第十四條及第十五條所明定。末按「經訴願程序之行
    政訴訟，其被告為左列機關：一、駁回訴願時之原處分機關。二、撤銷或變更原
    處分或決定時，為最後撤銷或變更之機關。」亦為行政訴訟法第二十四條所規定
    。
二、本件原告主張略以：原告所有坐落嘉義縣中埔鄉○○段一０九七地號土地，屬七
    十四年一月十一日公布實施之中埔（和睦地區）都市計畫區○○○○道路預定用
    地，經被告嘉義縣中埔鄉公所於七十五年間闢為約七公尺寬之道路，供公眾通行
    使用，原告遂於九十年十月十五日請求被告嘉義縣中埔鄉公所儘速籌措財源辦理
    徵收。被告嘉義縣中埔鄉公所則以：有關台端所陳本鄉○○段司公部小段二七一
    之一一三號土地，涉及本鄉（和睦地區）都市計畫編號十六號、十七號及二十九
    號等都市○○道路，概估辦理土地徵收所需預算約七千五百五十萬元（不含地上
    物拆遷及工程經費），諒因限於本鄉財源短拙經費籌措不易，即刻辦理徵收實有
    困難，本所除積極研議可行方案籌措財源外，並仍建請縣府報請中央擬具具體方
    案補助辦理等語抗辯。被告嘉義縣政府則以：其非原處分機關，請求駁回原告之
    訴等語抗辯。
三、經查，本件原告雖請求被告嘉義縣中埔鄉公所徵收系爭土地，然原告此請求國家
    機關為土地徵收之處分，依首開說明，其土地徵收程序自仍應依土地徵收條例之
    規定為之，即關於土地之徵收及補償之事項，依現行土地徵收條例規定，關於土
    地徵收補償費，應由需用土地人先與土地所有權人以協議價購或其他方式取得，
    如無法取得時，再由需用土地人提出徵收土地之申請，經中央主管機關內政部核
    准後，通知執行機關即該管直轄市或縣（市）主管機關，主管機關應即公告三十
    日，需用土地人則將補償地價繳交直轄市或縣（市）主管機關於公告期滿後十五
    日內轉發，否則徵收案從此失其效力；又被徵收土地權利關係人對於徵收補償價
    額不服前項查處情形者，該管直轄市或縣（市）主管機關得提請地價評議委員會
    復議，土地權利關係人不服復議結果者，得依法提起行政救濟。此觀土地徵收條
    例第十一、十三、十四、十七、十八、十九、二十及二十二等條文之規定自明。
    又徵收土地應由中央主管機關核准之，而所謂中央主管機關係指內政部，亦如前
    述；則土地徵收既應由中央主管機關內政部核准之，被告中埔鄉公所自無土地准
    否徵收之決定權，而無從作成應否徵收之處分，故其對原告請求所為之函復，不
    生對外直接發生法律效果，乃為一事實行為，而非行政處分，原告請求被告嘉義
    縣中埔鄉公所就系爭土地為徵收之處分，於法自有未合。至原告得請求者，為依
    行政訴訟法第八條第一項規定提起一般給付訴訟，要求判命需用地人即被告嘉義
    縣中埔鄉公所作成一事實行為，即請求行政法院判命被告嘉義縣中埔鄉公所應與
    原告進行協議，或作成一請求內政部准其徵收之機關與機關間之內部行政事實行
    為，即擬具詳細徵收計畫書，並附具徵收土地圖冊或土地改良物清冊及土地使用
    計畫圖，送由核准徵收機關核准，並副知該管直轄市或縣（市）主管機關。另訴
    願決定予以駁回，其理由雖與本院前揭之論述有異，惟其結論尚無二致，仍可予
    以維持。至司法院大法官釋字第四○○號解釋雖指既成道路成立公用地役關係者
    ，其所有權人因公益而特別犧牲其財產上之利益，國家自應依法律之規定辦理徵
    收給予補償，及若在某一道路範圍內之私有土地均辦理徵收，僅因既成道路有公
    用地役關係而以命令規定繼續使用，毋庸同時徵收補償，顯與平等原則相違。惟
    該解釋內亦明言「國家應依法律之規定辦理徵收給予補償」，亦即應依實定法之
    規定辦理徵收給予補償，而非謂「國家應依本解釋辦理補償」；此另由該號解釋
    同時敘明：「．．．．．．各級政府如因經費困難，不能對上述道路全面徵收補
    償，有關機關亦應訂定期限籌措財源逐年辦理或以他法補償。．．．．．．」等
    語，足證該解釋僅係為國家立法及施政之指針，並非可作為向國家請求作成徵收
    補償處分之依據。職故，原告請求被告嘉義縣中埔鄉公所作成徵收其所有系爭土
    地之處分及給付補償費之處分，於法顯有未合，自無從准許。又依行政院秘書長
    八十五年十二月十四日台八十五內字第四五七四五號函附會商結論略以：「（一
    ）第一階段：‧‧‧‧‧‧爰以政府曾辦理拓寬或打通之道路，於該道路範圍內
    登記為『道』地目之私有土地，而未予徵收補償者，列為第一階段政府辦理取得
    之私有既成道路。（二）第二階段：第一階段以外，由政府開闢而未辦理徵收補
    償之私有既成道路，列入第二階段辦理，並依其道路寬度排定下列優先順序：１
    、第一優先：道路寬度超過十五公尺者。２、第二優先：道路寬度為八公尺至十
    五公尺者。３、第三優先：道路寬度未達八公尺者。」而規定辦理徵收之優先次
    序，作為因應目前政府財政困難之作業方針，足見中央政府對相關問題亦已著手
    陸續解決，併此敘明。
四、次查，本件另一被告嘉義縣政府，為訴願駁回之決定機關，依首揭行政訴訟法第
    二十四條第一款規定，原告提起行政訴訟，其被告機關應為「駁回訴願時之原處
    分機關」即本件被告嘉義縣中埔鄉公所，始為正辦。職故，本件被告嘉義縣政府
    非適格之當事人，原告對之提起訴訟，於法自有未合，其訴為無理由。
五、綜上所述，被告嘉義縣中埔鄉公所並非辦理徵收之主管機關，且系爭土地亦未經
    權責機關辦理徵收，故原告請求被告嘉義縣中埔鄉公所應作成徵收處分及給付補
    償費處分，審究其所訴之事實，在法律上顯無理由，爰不經言詞辯論，逕以判決
    駁回之；被告嘉義縣政府為訴願駁回之決定機關，非適格之當事人，原告對之提
    起本件訴訟，為無理由，亦不經言詞辯論程序以判決駁回之。
據上論結，本件原告之訴為顯無理由，爰依行政訴訟法第一百零七條第三項、第九十
八條第三項前段，判決如主文。
中　　　華　　　民　　　國    九十一　　年　  　七　　　月　　二十二　　日
                              高雄高等行政法院第三庭
                                          審判長法官  江幸垠
                                          法      官  戴見草
                                          法      官  林石猛
右為正本係照原本作成。
如不服本判決，應於判決送達後二十日內向本院提出上訴書狀，其未表明上訴理由者
，應於提起上訴後二十日內向本院提出上訴理由書（須按對造人數附繕本）；如於本
判決宣示或公告後送達前提起上訴者，應於判決送達後二十日內補提上訴理由書（須
附繕本）。未表明上訴理由者，逕以裁定駁回。
提起上訴應預繳送達用雙掛號郵票七份（每份三十四元）。
中　　　華　　　民　　　國    九十一　　年　  　七　　　月　　二十二　　日
                                          法院書記官  洪美智
